【裁判字號】    99,消債更,19
【裁判日期】    990419
【裁判案由】    更生事件
【裁判全文】
臺灣臺南地方法院民事裁定            99年度消債更字第19號
債  務  人  甲○○
代  理  人  張仁懷  律師
上列當事人因消費者債務清理事件聲請更生，本院裁定如下：
    主    文
聲請駁回。
聲請程序費用由債務人負擔。
    理    由
一、本件聲請意旨略以：債務人甲○○有不能清償債務之情事，
    前已提出債權人清冊，以書面向最大債權金融機構國泰世華
    商業銀行請求共同協商債務清償方案，然債務人目前每月收
    入新臺幣（下同）22,000元，除維持生活必要費用、繳納勞
    健保費1,228元外，每月須清償助學貸款2,304元，且尚須扶
    養年邁父母親，實無法負擔國泰世華商業銀行提供之120期
    利率3%每月還款9,625元之協商條件，故協商不成立。債務
    人無擔保或無優先權之債務總額未逾1,200萬元，且未經法
    院裁定開始清算程序或宣告破產，爰依法聲請更生等語。
二、按本條例所稱消費者，指五年內未從事營業活動或從事小規
    模營業活動之自然人。前項小規模營業指營業額平均每月新
    臺幣二十萬元以下者。債務人不能清償債務或有不能清償之
    虞者，得依本條例所定更生或清算程序，清理其債務。債務
    人對於金融機構因消費借貸、自用住宅借款、信用卡或現金
    卡契約而負債務，在聲請更生或清算前，應提出債權人清冊
    ，以書面向最大債權金融機構請求協商債務清償方案，並表
    明共同協商之意旨。債務人為前項請求時，視為同意或授權
    受請求之金融機構，得向稅捐或其他機關、團體查詢其財產
    、收入、業務及信用狀況。第一項受請求之金融機構，應即
    通知其他債權人與債務人為債務清償之協商，並將前項查詢
    結果供其他債權人閱覽或抄錄。協商成立者，應以書面作成
    債務清償方案，由當事人簽名、蓋章或按指印；協商不成立
    時，應付與債務人證明書。債務人與金融機構協商成立者，
    不得聲請更生或清算。但因不可歸責於己之事由，致履行顯
    有重大困難者，不在此限。消費者債務清理條例第2條第1項
    、第2項、第3條及第151條第1項至第5項分別定有明文。衡
    諸債之關係，係以當事人間之信賴關係為基礎，為社會經濟
    組織之重要支柱，故當事人於以法律行為追求自己之利益之
    際，亦應顧及對方之利益，並考量債權債務在社會上之作用
    ，本於誠實及信用之原則，行使債權及履行債務。是以債務
    人若因客觀經濟情況致不能清償債務或有不能清償之虞，固
    得依消費者債務清理條例所定更生或清算程序，清理其債務
    。惟若依債務人之工作收入及財產狀況，對於履行債權人提
    出之債務清償方案並無重大困難，僅係為圖謀減免債務，而
    不為債務清償方案之允諾，自有違債權契約為誠信契約之本
    旨，故依消費者債務清理條例第1條規定之立法目的，應不
    得聲請更生或清算，始能避免肇致道德危險。次按聲請更生
    或清算不合程式或不備其他要件者，法院應以裁定駁回之，
    但其情形可以補正者，法院應定期間先命補正，消費者債務
    清理條例第8條定有明文。
三、經查：
(一)、債務人甲○○於民國（下同）98年11月19日以書面向最大債
    權銀行國泰世華商業銀行請求協商債務清償方案，並表明共
    同協商之意旨，經國泰世華商業銀行評估考量債務人每月收
    入，以債務人之金融機構總債權1,101,729元計算其清償數
    額，提供「120期、利率3%、月付金9,652元」之還款方案，
    惟債務人表示收入不高，且每月尚須償還2,309元之助學貸
    款，而不願接受協商方案，於98年12月28日協商不成立等情
    ，已據債務人提出99年1月22日更生聲請狀、前置協商不成
    立通知書為證，且有國泰世華商業銀行99年3月4日民事陳報
    狀附前置協商申請人財產及收支狀況說明書在卷可稽，堪信
    為真實。
(二)、次查，債務人自98年8月1日起迄今任職於依摩爾科技有限公
    司，每月薪資22,000元、年終獎金13,750元（以22,000×1.
    5個月×實際就職月份/12），98年8月至12月每月平均有23,
    146元之收入【計算式：22000＋（22,000×1.5×5/12）÷1
    2＝23146，元以下四捨五入，下同】，此外債務人名下無其
    他財產，此有債務人提出之99年3月16日民事陳報狀附依摩
    爾科技有限公司合約書、薪資表、中國信託商業銀行存摺，
    及本院依職權調閱債務人96、97年稅務電子閘門財產所得調
    件明細表在卷足憑。又債務人既已積欠銀行債務，其生活開
    銷理當予以節制，是以債務人每月必要生活費用（包含食、
    衣、住、行、強制性保險等），應參酌內政部公告99年度每
    人每月最低生活費用9,829元【該統計係按照政府最近一年
    平均每人消費支出（包括食品費、衣著鞋襪費、房租水電費
    、家居管理費、醫療保健費、交通通訊費、娛樂教育費及雜
    項支出）百分之60訂定】為計算之標準，有歷年最低生活費
    一覽表在卷足佐，方屬適當。而該最低生活費用既包含食、
    衣、住、行等費用在內，應不得再另計商業性保險費用。從
    而，債務人每月必要生活費用為9,829元，應堪認定。
(三)、債務人雖主張每月須清償助學貸款2,304元，且尚須扶養父
    親黃金柱，每月支出扶養費1,708元等情；然查：
  1.按債務人之財產及薪資為所有債權之總擔保，是非為維持其
    財產所為之支出行為，減損其積極財產，自不得列為其必要
    支出項目，且為確保各債權人公平受償，亦不得獨厚任何一
    特定債權人。則債務人就積欠臺灣銀行251,000元助學貸款
    ，與債務人積欠其他債權銀行1,101,729元之債務，同為無
    擔保債務，理當與其他多數債權人比例受償，不應獨厚特定
    債權人，是債務人主張就助學貸款每月支出2,304 元部分屬
    必要生活支出，自非可採。
  2.按民法第1117條第1項規定，受扶養權利者，以不能維持生
    活而無謀生能力者為限，而同條第2項僅規定，前項無謀生
    能力之限制，於直系血親尊親屬不適用之，並非規定前項不
    能維持生活之限制，於直系血親尊親屬不適用之。是直系血
    親尊親屬，如能以自己財產維持生活者，自無受扶養之權利
    （最高法院72年度台上字第4792號裁判參照）。本件債務人
    之父親黃金柱96年、97年有臺南縣新化鎮農會利息所得12,1
    16元、8,409元，名下有房屋1筆、田賦2筆、土地3筆，財產
    總額3,443,160元，此有本院依職權調閱之稅務電子閘門財
    產所得調件明細表在卷可按，顯見債務人之父親黃金柱非無
    財產不能維持生活。是以，債務人之父親黃金柱無受債務人
    扶養之必要，債務人尚不得將其父親黃金柱之扶養費列入其
    必要支出，債務人此部分主張，並不足採。
(四)、此外，債務人於95年8月22日尚有以要保人身分向新光人壽
    保險股份有限公司投保新長安終身壽險之商業性保險，月繳
    1,412元，目前仍正常繳納保險費，此有債務人99年3月16日
    民事陳報狀附新光人壽新長安終身壽險保險單及批註欄在卷
    可查。然上開保險契約係勞、健保以外之非強制性保險，且
    以要保人繳納保險費，並以保險事故發生後能獲得保險金額
    為目的之生活保障方式，尚非生活上之必要性支出，債務人
    於經濟能力尚有餘裕時，或可做為投資理財之手段之一，但
    於經濟困頓之際，倘若仍為求日後保障而優先選擇繳納保險
    費，反就其他債務主張無能力繳付，此相對於其他各債權人
    而言自有不公平之處。
(五)、承上所述，以債務人每月平均23,146元之收入計算，扣除生
    活必要支出9,829元後，尚有13,317元之餘額，並非無能力
    履行最大債權銀行國泰世華商業銀行提出之「120期、利率
    3%、月付金9,652元」之債務清償方案。甚且，縱認債務人
    每月須償還2,304元之助學貸款具政策目的，無法納入前置
    協商，惟債務人履行前開最大債權人協商方案後，仍行有餘
    力（計算式：000000000000000＝11013），顯無不能清償
    之情，惟債務人仍以無法負擔為由拒絕，致協商不成立，實
    有違誠信原則。
(六)、至於債務人之薪資表上遭債權銀行每月扣薪7,333元，致債
    務人每月實領1萬4仟餘元部分，係債務人逾期未繳後，債權
    銀行嗣後始向本院聲請對債務人對第三人依摩爾科技有限公
    司之薪資債權為強制執行，然依銀行公會97年7月18日之決
    議，債務人如能與最大債權金融機構成立協商後，其他債權
    銀行亦會聲請停止執行扣薪等強制執行，是債務人倘再執遭
    扣薪乙事而主張無力清償，亦屬無據，併此敘明。徵諸債務
    人於適用債務清理程序清理其債務時，若不論債務人於前置
    協商程序是否秉持最大協商還款誠意，由最大債權銀行依客
    觀之事實，斟酌適當之債務清償方案，與債務人進行協商，
    而僅以債務人與最大債權銀行協商不成立之結果，遽謂債務
    人有不能清償債務或有不能清償之虞之情形，將使前置協商
    程序之機制形式化、空洞化，有違債權契約為誠信契約之本
    旨，將肇致道德危險，應非立法之目的。
四、綜上所述，本件債務人雖依消費者債務清理條例第151條第1
    項之規定，踐行合法之前置協商程序，惟依債務人之工作收
    入及財產狀況，尚非不能履行最大債權銀行國泰世華商業銀
    行提出之債務清償方案。且徵諸債務清理程序係債務清理之
    最後手段，倘依債務人之工作收入及財產狀況，確實無法履
    行債權人提出之債務清償方案或履行有重大困難時，固有適
    用更生程序清理其債務之必要，惟若非如此，債務人仍應與
    債權人充分溝通，謀求兼顧債權人及債務人雙方利益之債務
    清償方案。從而，本件更生之聲請，難謂與消費者債務清理
    條例第3條所定要件相符，且上開欠缺又屬無從補正，依上
    說明，自應駁回其聲請。
中    華    民    國    99    年    4    月    19     日
              民事第一庭    法      官  張季芬
上為正本係照原本作成。
如不服本裁定，應於裁定送達後10日內，以書狀向本院提出抗告
，並繳納抗告費新臺幣1千元。
中    華    民    國    99    年    4    月    19     日
                            書  記  官  顏惠華

司法院資訊處製作；財團法人民間司法改革基金會備份。
